臺北高等行政法院判決　　　　　　　　　　　　　　九十二年度訴字第二八八七號
　　　　　　　　　　　　　　　.
　　原　　　告　甲○○
　　被　　　告　臺北縣政府
　　代　表　人　林鍚耀代理縣.
　　訴訟代理人　乙○○
右當事人間因食品衛生管理法事件，原告不服行政院衛生署中華民國九十二年五月二
日衛署訴字第○九二○○一○八一一號訴願決定，提起行政訴訟。本院判決如左：
　　主  文
原告之訴駁回。
訴訟費用由原告負擔。
　　事  實
一、事實概要：緣原告因分別於九十一年九月三日、五日及十二日在人間福報第十一
    版刊登「養生梅」產品廣告，內容有「神奇不可思議的『梅子』．．．梅子的神
    奇在於她的枸櫞酸特性（鹼性之王），能快速分解疲勞素，及不可思議的可逆性
    （相對症狀，例如胃酸過多與不足），且具有雙重的殺菌效果（多種腸內致病菌
    ）及解三毒（水毒、食物毒、血液毒）。至於扁桃腺炎、喉嚨痛、支氣管疾病、
    腸胃潰瘍、更年期障礙、改善體質等等皆有不可思議之助益。．．．唯有完整品
    質的養生梅，堪為我們健康之守護神。八正覺天然養生園地：養生諮詢專線（02
    ）0000-0000、0000-000000，傳真（02）0000 － 0000 ．．．」等文詞，經高
    雄市政府衛生局查獲，移由被告所屬衛生局查證，認其涉及醫療效能與規定不符
    ，被告乃以原告違反食品衛生管理法第十九條第二項規定，依同法第三十二條第
    一項規定，於九十一年十二月二十四日以北府衛食字第○九一○○四○五三三號
    行政處分書處原告新臺幣六十萬元罰鍰。原告不服，提起訴願，遭決定駁回，遂
    提起本件行政訴訟。
二、兩造聲明：
　　(一)原告聲明：訴願決定及原處分均撤銷。
　　(二)被告聲明：駁回原告之訴。
三、兩造之爭點：被告認原告刊登廣告內容涉及醫療效能，違反食品衛生管理法第十
    九條第二項規定，爰依同法第三十二條第一項規定，科處原告新臺幣六十萬元罰
    鍰，是否適法？
　　(一)原告主張之理由：
    1.依行政院衛生署於民國八十八年七月三十一日公告修訂「食品廣告標示詞句涉
      及虛偽、誇張或醫藥效能之認定表。」附件總說明第四：「各級衛生機關對於
      可能涉嫌違規之產品，應視個案所傳達消費者訊息之整體表現，包括文字述
      、產品品名、圖案、符號等，應綜合研判，切勿咬文嚼字，以達毋枉毋縱之管
      理目標。」依以上之說明內容，再對照原告所刊載之內容的文字述、詞句及
      所傳達消費者訊息之整體表現，本廣告並未有如被告所屬衛生局所認定，有涉
      及醫藥效能及虛偽、誇張之違規行為。說明如下：
　　　(1)原告所刊載的內容主題標示是「神奇不可思議的梅子」，內容是述梅子的
　　　　神奇在於她的枸櫞酸特性．．．等。」與承辦單位所舉證內容主題指原告刊
　　　　登「養生梅產品廣告，內容有神奇不可思議的梅子．．．等。」兩相對照，
　　　　可明顯看出兩者的主題標示及文字詞句之整體表現是截然不同，顯然被告所
　　　　舉證內容與事實不符，以是之故，本案係屬被告一時失察而有所誤判，原告
　　　　並無廣告產品之行為。
　　　(2)再對照刊載內容並無「八正覺天然養生梅」之產品「品名」及產品之「圖案
　　　　」標示內容，因此本廣告也未構成傳達產品以供消費者辨識或購買之行為。
　　　(3)刊載內容是在述臺灣國寶「梅子」的枸櫞酸特性（鹼性之王）及梅子對日
　　　　常生活常見之種種疾病之「助益」，不是述本產品「八正覺天然養生梅」
　　　　的醫藥效能，故本廣告未涉及醫療效能。
　　　(4)皆有神奇不可思議之「助益」之意，乃是日本全國人民經過一千五百多年的
　　　　食用經驗及專家學者的深入研究發現，「品質完整」的梅子確實對日常生活
　　　　常見的病症，皆比一般藥品有更完整、更快速、更安全的效用，而發自內心
　　　　的一種感恩與肯定，以神奇不可思議來讚嘆梅子對人類身體健康的貢獻。
　　　(5)原告用「助益」之詞句來述表達梅子對日常生活常見之病症的「助益」。
　　　　依食品廣告標示詞句涉及虛偽誇張或醫藥效能之認定表，查詢其內容並無有
　　　　「助益」之禁用字眼。以是之故，本廣告內容也未有涉及醫療之行為。
　　　(6)原告是寫「唯有品質完整的養生梅，堪為我們健康之守護神」，不是寫「唯
　　　　有八正覺天然養生梅，堪為我們健康之守護神」，也是無涉及產品廣告行為
　　　　。
　　　(7)何況「養生梅」三個字，亦非原告之專利權，市面上以「養生梅」三個字為
　　　　產品品名的商品到處皆有，因此「養生梅」並不等於是「八正覺天然養生梅
　　　　」，且「養生」之意乃是在於與一般蜜餞甜食有所區分，祇有品質完整的產
　　　　品才能使用「養生」之字眼，否則就是欺騙行為（不能有防腐劑、糖精、色
　　　　素、香精等添加物）。
　　　(8)廣告內容最後原告是寫「八正覺天然養生園地，養生諮詢專線」，不是寫「
　　　　八正覺天然養生梅產品訂購專線」，之所以提供諮詢電話，是因為原告每次
　　　　參加各慈善團體的義賣活動時，皆有一般民眾詢問原告，他們家裡自己做梅
　　　　子產品要如何食用等，以是之故，原告提供電話是基於服務社會大眾。
　　　(9)原告誠屬第一次在媒體刊登廣告行為，對於食品衛生管理法的廣告規則及報
　　　　社的廣告作業程序，原告完全不熟悉，才一時不察，經由報社連刊三次，實
　　　　非原告之故意爭廣告行為，也因原告從未有違反過類似案件，所以在接受訪
　　　　談時，因拙於言詞應對，一時表達不清楚，故而被誤認為系爭廣告行為，誠
　　　　屬冤枉，因為這誠屬原告第一次，也是唯一一次的廣告行為，並非連續，非
        承辦單位所認定之三次行為。故原告在此之前，原告也未受到任何警告或處
        罰。且本件並未違反憲法所規範之公共利益，自不能以法律限制之。
      (10)因原告平常忙於家庭生計，又不懂電腦的操作使用方法，故而未能提早上網
        查詢有關食品衛生管理法的廣告規則及衛生署通達給各級機關在處理類似個
        案的原則依據，所以未能在首次訪談及訴願時立即提出詳細、正確、完整的
        說明，以致被誤判及訴願時被駁回，甚感遺憾。
　　　綜上論證，原告所刊登之廣告內容，並無產品品名及產品圖案標示，且廣告之
　　　主題內容、文字詞句及整體之表現，皆在述臺灣國寶「梅子」的特性，及梅
　　　子對人類身體健康之種種「助益」，未有述表達「八正覺天然養生梅」之產
　　　品的廣告字眼，以是之故，本廣告並無違反行政院衛生署所公告修訂：「食品
　　　廣告標示詞句涉及虛偽、誇張或醫藥效能之認定表」
　　(二)被告主張之理由：
　　1.按食品衛生管理法第十九條之規定：「對於食品、食品添加物或食品用洗潔劑
　　　所為之標示、宣傳或廣告，不得有不實、誇張或易生誤解之情形。食品不得為
　　　醫療效能之標示、宣傳或廣告。」又行政院衛生署為保護消費者權益，於八十
　　　二年四月二十九日衛署食字第八二二五二一一號函（八十八年七月三十一日衛
　　　署食字第八八○三七七三五號函修訂）就有關食品廣告標示詞句是否涉及虛偽
　　　、易生誤解或涉醫療效能等加以認定。
　　2.查系爭三則報紙刊載內容宣稱「神奇不可思議的『梅子』．．．梅子的神奇在
　　　於她的枸櫞酸特性（鹼性之王），能快速分解疲勞，及不可思議的可逆性（相
　　　對症狀，例如胃酸過多與不足）。且具有雙重的殺菌效果（多重腸內致病菌）
　　　及解三毒（水毒、食物毒、血液毒）。至於扁桃腺炎、喉嚨痛、支氣管疾病、
　　　腸胃潰瘍、更年期障礙、改善體質等皆有不可思議之助益。．．．唯有完整品
　　　質的養生梅，堪為我們健康之守護神。八正覺天然養生園地：養生諮詢專線
       (02)0000-0000、0000000000，傳真 (00)00000000 ．．．」等詞句，依前揭
      行政院衛生署公告之「食品廣告標示詞句涉及虛偽、誇張或醫藥效能之認定表
      」，顯然已涉及醫藥效能，易誤導消費大眾以為食用該產品可達到預防、減輕
      、改善其所述疾病或生理狀況之功效。原告雖稱無「八正覺天然養生梅」之產
      品「品名」及產品之「圖案」標示內容，因此本廣告也未構成傳達產品以供消
      費者辨識或購買之行為云云，但查系爭廣告版面同時登有諮詢專線 (00)0000-
      0000，經中華電信提供使用人為甲○○，且具原告宣稱有「八正覺天然養生梅
      」產品，故此推論原告雖未登有產品名稱，仍具有使用涉醫療效能之字詞，販
      售其食品之事實。
　　3.再查，系爭違規廣告處分屬行為論，並無關原告所稱「養生梅」三個字非原告
　　　之專利權，市售「養生梅」產品品名眾多云云，而本案查獲之違規廣告按日期
　　　計共三則，依據行政院衛生署八十六年三月三日衛署食字第八六○○三九二五
　　　號函釋．．．即為同一產品，但有多數之違規廣告行為時，仍應分別處罰。行
　　　政院衛生署八十九年九月七日衛署食字第○八九○○一四一五九號函示略以：
　　　對執行違規食品廣告案件之處分時應落實一行為一罰，併案處罰應秉持公平原
　　　則處以倍數罰鍰。又行政院衛生署九十年八月十七日衛署食字第○九○○○五
　　　○九六八號函說明二：「．．．（一）同一版廣告於同一天在不同報紙刊登之
　　　廣告，視為多起違規行為，但均視為個別乙次之違規行為，應分別加以處分。
　　　（二）同一版廣告於不同日期刊登於同一報紙，視為多起連續之違規行為。」
　　　故本件原處分係依食品衛生管理法第十九條第二項規定，依同法第三十二條第
　　　一項規定，每則廣告處新臺幣二十萬元罰鍰，三則計六十萬元。又被告所屬衛
　　　生局於九十一年十月三十一日訪談原告，亦坦承系爭廣告確由原告所刊載，此
　　　有被告所屬衛生局訪談紀錄表影本附卷可稽。
　　4.綜上所述，原告既為販售食品，理應了解食品衛生相關規定，並加以遵守，按
　　　原告刊登「養生梅」食品廣告，藉大眾傳播工具刊載涉醫藥效能之廣告，其違
　　　規事實洵堪認定，揆諸首揭法條規定，被告依法予以處分並無不合。
　　理  由
一、本件被告代表人原為蘇貞昌，訴訟中變更為林鍚耀，業據新任代表人提出承受訴
    訟狀聲明承受訴訟，核無不合，應予准許。
二、按「食品不得為醫療效能之標示、宣傳或廣告。」、「違反第十九條第一項規定
    者，處新臺幣三萬元以上十五萬元以下罰鍰；違反同條第二項規定者，處新臺幣
    二十萬元以上一百萬元以下罰鍰；一年內再次違反者，並得廢止其營業或工廠登
    記證照；對其違規廣告，並得按次連續處罰至其停止刊播為止。」食品衛生管理
    法第十九條第二項及第三十二條第一項定有明文。次按「食品廣告標示詞句涉及
    虛偽、誇張或醫藥效能之認定表：：：一、詞句涉及醫藥效能：(一)宣稱預防、改
    善、減輕、診斷或治療疾病或特定生理情形：：：(三)宣稱產品對疾病及疾病症候
    群或症狀有效‥‥例句：改善更年期障礙‥‥解毒。」行政院衛生署八十八年七
    月三十一日以衛署食字第八八○三七七三五號公告在案，該公告係主管機關為執
    行上揭法規，所為解釋，與法尚無違背，自可適用。
三、本件原告分別於九十一年九月三日、五日及十二日在人間福報第十一版刊登「養
    生梅」產品廣告，刊載內容有「神奇不可思議的『梅子』．．．梅子的神奇在於
    她的枸櫞酸特性（鹼性之王），能快速分解疲勞素，及不可思議的可逆性（相對
    症狀，例如胃酸過多與不足），且具有雙重的殺菌效果（多種腸內致病菌）及解
    三毒（水毒、食物毒、血液毒）。至於扁桃腺炎、喉嚨痛、支氣管疾病、腸胃潰
    瘍、更年期障礙、改善體質等等皆有不可思議之助益。．．．．．唯有完整品質
    的養生梅，堪為我們健康之守護神。八正覺天然養生園地：養生諮詢專線（02）
    0000-0000、0000-000000，傳真（02）0000 － 0000 ．．．」等文詞，經高雄
    市政府衛生局查獲，移由被告所屬衛生局查證，認其涉及醫療效能與規定不符，
    被告乃以原告違反食品衛生管理法第十九條第二項規定，依同法第三十二條第一
    項規定，於九十一年十二月二十四日以北府衛食字第○九一○○四○五三三號行
    政處分書處原告新臺幣六十萬元罰鍰，原告不服，提起訴願，遭決定駁回各情，
    ，有違規廣告剪報表、被告上揭處分書、訴願決定書等附卷可稽，堪信為真實。
    原告循序起訴意旨如事實欄所載。
四、經查系爭三則報紙刊載內容宣稱「神奇不可思議的『梅子』．．．梅子的神奇在
    於她的枸櫞酸特性（鹼性之王），能快速分解疲勞，及不可思議的可逆性（相對
    症狀，例如胃酸過多與不足）。且具有雙重的殺菌效果（多重腸內致病菌）及解
    三毒（水毒、食物毒、血液毒）。至於扁桃腺炎、喉嚨痛、支氣管疾病、腸胃潰
    瘍、更年期障礙、改善體質等皆有不可思議之助益。．．．．．．有完整品質的
    養生梅，堪為我們健康之守護神。八正覺天然養生園地：養生諮詢專線 (02)
    0000-0000、0000000000，傳真 (00)00000000 ．．．」等詞句，依前揭行政院
    衛生署公告之「食品廣告標示詞句涉及虛偽、誇張或醫藥效能之認定表」，顯然
    已涉及醫藥效能。原告雖訴稱該廣告並無「八正覺天然養生梅」之產品「品名」
    及產品之「圖案」標示內容，因此本廣告也未構成傳達產品以供消費者辨識或購
    買之行為云云，但查系爭廣告版面同時登有諮詢專線 (00)0000- 0000，經中華
    電信提供使用人為甲○○，且據原告宣稱有「八正覺天然養生梅」產品，故原告
    雖未登有產品名稱，惟該產品已屬可得確定，仍具有使用涉醫療效能之字詞，販
    售其食品之事實。再被告所屬衛生局於九十一年十月三十一日訪談原告，亦坦承
    系爭廣告確由原告所刊載，此有被告所屬衛生局訪談紀錄表影本附卷可稽。原告
    主張系爭廣告未涉及醫藥效能，並未違法云云，尚非可採。
五、再本案查獲之違規廣告按日期計共三則，依據行政院衛生署八十六年三月三日衛
    署食字第八六○○三九二五號函釋．．．即為同一產品，但有多數之違規廣告行
    為時，仍應分別處罰。行政院衛生署八十九年九月七日衛署食字第○八九○○一
    四一五九號函示略以：對執行違規食品廣告案件之處分時應落實一行為一罰，併
    案處罰應秉持公平原則處以倍數罰鍰。又行政院衛生署九十年八月十七日衛署食
    字第○九○○○五○九六八號函說明二：「．．．（一）同一版廣告於同一天在
    不同報紙刊登之廣告，視為多起違規行為，但均視為個別乙次之違規行為，應分
    別加以處分。（二）同一版廣告於不同日期刊登於同一報紙，視為多起連續之違
    規行為。」，上揭函釋與食品衛生管理法第三十二條第一項之規定意旨，尚無違
    背。故本件原處分依食品衛生管理法第十九條第二項規定，依同法第三十二條第
    一項規定（違反第十九條第二項規定者，處新臺幣二十萬元以上一百萬元以下罰
    鍰），每則廣告處新臺幣二十萬元罰鍰，三則計六十萬元，尚屬有據。原告主張
    伊係第一次違規，非屬連續違反，不得以違規三次計罰六十萬元云云，容非可採
    。
六、按「為管理食品衛生安全及品質，維護國民健康，特制定本法」為食品衛生管理
    法第一條所明定；是基於管理食品衛生安全及品質，維護國民健康之必要，食品
    衛生管理法中自得對於食品之廣告加以規範並制訂罰則，此項限制乃為增進公共
    利益所必要，並未違反憲法第二十三規定，原告主張該廣告行為，未違反憲法所
    規範之公共利益，不得以法律限制之云云；容有誤解。又「人民違反法律上之義
    務而應受行政罰之行為，法律無特別規定時，雖不以出於故意為必要，仍須以過
    失為其責任條件。但應受行政罰之行為，僅須違反禁止規定或作為義務，而不以
    發生損害或危險為其要件者，推定為有過失，於行為人不能舉證證明自己無過失
    時，即應受處罰‥‥」有司法院大法官會議釋字第二七五號解釋意旨可參；再法
    律公布後，人民即有知悉並遵守之義務。原告既販售系爭食品，自應了解食品衛
    生相關規定，並加以遵守，不得以不知法律執為免責之論據。
七、綜上所述，原告刊登「養生梅」食品廣告，藉大眾傳播工具刊載涉醫藥效能之廣
    告，被告認其違反食品衛生管理法第十九條第二項規定，乃依同法第三十二條第
    一項規定，處原告新臺幣六十萬元罰鍰，核無不合，訴願決定予以維持，亦無違
    誤，原告仍執前詞，訴請撤銷，為無理由，應予駁回。
據上論結，本件原告之訴為無理由，爰依行政訴訟法第九十八條第三項前段，判決如
主文。
中　　　華　　　民　　　國　　九十三　　年　　　六　　　月　　　十　　　日
                                  臺北高等行政法院  第六庭
                                            審判長  法  官　林樹埔
      　　　　　　　　　　　　　　　　　　　　      法　官　曹瑞卿
      　　　　　　　　　　　　　　　　　　　　      法　官　許瑞助
右為正本係照原本作成。
如不服本判決，應於送達後二十日內，向本院提出上訴狀並表明上訴理由，如於本判
決宣示後送達前提起上訴者，應於判決送達後二十日內補提上訴理由書（須按他造人
數附繕本）。
中　　　華　　　民　　　國　　九十三　　年　　　六　　　月　　　十　　　日
                                                    書記官  吳芳靜
